臺灣高雄地方法院刑事判決
111年度審易字第753號
公  訴  人  臺灣高雄地方檢察署檢察官
被      告  張文達


上列被告因妨害名譽案件，經檢察官提起公訴（111年度偵字第9
539號），本院判決如下：
    主  文
張文達犯散布文字誹謗罪，處拘役伍拾伍日，如易科罰金，以新
臺幣壹仟元折算壹日。
    事  實
張文達緣前於民國106年10月20日代理不知情之張煜昌向頂記建
設股份有限公司(下稱頂記建設)簽定買賣契約，購買高雄市○○區
○○○00號房地(下稱系爭房地)，並後續完成交屋驗收，然自109年
6月起，張文達與頂記建設就停車位等問題發生糾紛。詎張文達
意圖散布於眾，基於散布文字誹謗之犯意，接續於110年11月17日
、18日，在其位在高雄市○○區○○路00號住處，以網際網路連結不
特定人得共見共聞之臉書「爆料公社二社」、YOUTUBE頻道(網址
:https://www.youtube.com/watch？v=6DwkjdEgfNo；https://w
ww.youtube.com/watch？v=KkqfvggOavY)，分別以「張文達」、
「磷化工藝師」名義張貼文章及上傳影片，散佈及指摘「高雄治
安敗壞！建商烙人打棒球！？」之不實文字內容，並且主題標籤
（即HASHTAG#）「無良建商」、「詐騙集團」、「頂記」、「建
設」、「頂誠」、「誠信建商」、「台灣誠信建商」、「打棒球
」、「高雄建案」、「治安」等文字（下稱本案貼文），供不特
定人上網觀覽，以此方式誹謗頂記建設，足以貶低頂記建設之商
譽及社會評價。
    理  由
壹、證據能力部分：
    本判決下列所引用被告以外之人於審判外之陳述，固屬傳聞
    證據，然因當事人於本院準備程序時均同意有證據能力（見
    本院卷第131頁），且本院審酌該等傳聞證據製作時之情況
    ，並無違法不當及證明力明顯過低之瑕疵，以之作為證據，
    應屬適當，故依同法第159條之5第1項規定，認該等傳聞證
    據均有證據能力。
貳、實體部分：　　
一、認定事實所憑之證據及理由：
　　訊據被告張文達固坦認本案貼文為伊所張貼，然矢口否認有
    何散布文字誹謗之犯行，辯稱：我說的都是事實，符合言論
    自由，我影片裡面並沒有指稱是何建商，他們自己要對號入
    座，標記（即主題標籤）是為了網路搜尋用的，是網路的用
    法，建商只是一個統稱，不知道是誰烙人打棒球云云。經查
    ：
  ㈠被告張文達與告訴人頂記建設前就房屋買賣有糾紛，被告有
    於110年11月17日、18日，在其位在高雄市○○區○○路00號住處
    ，以「張文達」之臉書帳號、「磷化工藝師」名義分在臉書
    「爆料公社二社」、及其YOUTUBE頻道公開發布本案貼文，
    標籤頂記建設，供不特定人上網觀覽之事實，業經被告於警
    詢、偵查時坦承有發布本案貼文且設定為公開可瀏覽，一般
    人要是有詳細觀看內容，就會知道我內容是指述頂記建設之
    作為等情（見警卷第4至7頁、偵卷第51至54頁），以及於本
    院審理時供稱本案貼文為其所發表，標籤是為了網路搜尋用
    的，是網路的用法等詞在卷（見本院卷第161頁），並經證
    人即告訴代理人柯尊仁於警詢、偵查時證述明確（見警卷第
    7至11頁，偵卷第51至54頁），且有臉書網頁截圖1份、YOUT
    UBE頻道截圖1份附卷可稽（見他卷第45、51頁），是此部分
    事實先堪認定，被告確有將本案貼文散布於眾之意圖及客觀
    行為甚明。
  ㈡刑法上加重誹謗罪之成立，須指摘或傳述足以毀損「特定人
    或可推知之人」名譽之事（司法院院解字第3806號解釋意旨
    參照）。行為人縱未指名道姓，然若係對不特定人或特定之
    多數人可得推知之人為誹謗者，亦足當之。倘依行為人發表
    言論之旨趣，結合其他情事加以觀察（例如：發表時序、前
    後語意、言論背景等），即得推知其所指為何人者，即屬之
    。依卷附臉書網頁截圖、YOUTUBE頻道截圖顯示：被告在臉
    書「爆料公社二社」及其YOUTUBE頻道所發表張貼者，為相
    同之影片貼文，而YOUTUBE頻道所發表本案貼文之前後文字
    及標籤包含「無良建商」、「詐騙集團」、「頂記」、「建
    設」、「頂誠」、「誠信建商」、「台灣誠信建商」、「打
    棒球」、「高雄建案」、「治安」等詞，已具體指出告訴人
    頂記建設，且於「高雄治安敗壞！建商烙人打棒球！？」等
    文字後，附上上開註記頂記建設之標籤，在在顯示被告本案
    貼文所指摘、傳述主體應係頂記建設無訛，不特定多數人或
    以主題標籤搜尋頂記建設之不特定多數人自可由本案貼文語
    意及影片內容，推知被告所指述對象為告訴人頂記建設，故
    被告以其未指名道姓為由否認犯罪，實屬無據。
  ㈢又行為人所指摘或傳述之事是否「足以毀損他人名譽」，要
    非以閱聽者究否與被指述人相識、相熟為斷，而應以一般理
    性之人之社會通念為標準，就指摘或傳述內容加以分析，如
    行為人所指摘或傳述之具體事實，足以使被指述人受到社會
    一般人負面評價，則可認為足以損害被指述人之名譽。「陳
    述事實」與「發表意見」不同，所謂之「陳述事實」有能證
    明真實與否之問題，「發表意見」則為主觀價值上之判斷。
    惟事實陳述與意見發表在概念上本屬流動，有時難期其涇渭
    分明，若「伴隨事實陳述之意見表達」，仍屬誹謗罪規範之
    範疇。細繹被告所發表本案貼文內容，「打棒球」一詞，常
    經新聞援用以指稱鬧事、打人之意，搭配「高雄治安敗壞」
    前後語意推知，乃指摘告訴人頂記建設教唆及聚集他人打人
    鬧事之事，被告又對前開事實陳述發表「無良建商」、「詐
    騙集團」、「治安」等意見，則依一般理性之人之社會通念
    ，本案貼文內容確實足使一般人對告訴人頂記建設產生教唆
    他人為暴力犯罪之負面形象，足以毀損告訴人頂記建設之名
    譽而損害其社會評價，且本案貼文業已涉及具體事實之描述
    及伴隨事實陳述之意見表達，非僅止於抽象之嘲弄、謾罵，
    揆諸上揭說明，自屬誹謗之言論。
  ㈣再者，對於所誹謗之事，能證明其為真實者，不罰，但涉於
    私德而與公共利益無關者，不在此限，刑法第310條第3項定
    有明文。查被告並未提出證據證明告訴人頂記建設教唆他人
    鬧事、打人等事實，已難認被告主觀上有相當理由確信其所
    指摘上開事實為真實。又綜觀本案貼文內容，乃單純在指摘
    、傳述關於告訴人頂記建設負面形象之事，被告發表此貼文
    亦難認善意發表言論之行為，不符合刑法第311條各款所列
    善意發表言論之情形，無從依該規定免責，併此敘明。
  ㈤另按審判期日應調查之證據，係指與待證事實有重要關係，
    在客觀上顯有調查必要性之證據而言，故其範圍並非漫無限
    制，必其證據與判斷待證事實之有無，具有關聯性，得據以
    推翻原判決所確認之事實，而為不同之認定，始足當之。查
    被告聲請向臺灣高雄地方檢察署（下稱高雄地檢署）調取「
    取股110年度他字第9131號卷宗」，證明本案原由高雄地檢
    署取股承辦，改由劍股承辦，違反高雄地檢署偵查案件分案
    注意要點（見本院卷第32頁）。然卷內已有高雄地檢署110
    年度他字第9131號卷宗，而被告向高雄地檢署陳情不服改由
    劍股承辦一事，亦經高雄地檢署於111年10月11日以函文覆
    以被告調查結果，且高雄地檢署之分案要點與本案犯罪事實
    無關，本院認此待證事實無調查之必要性，應駁回被告之聲
    請。
  ㈥綜上，被告所辯均不足採信。本案事證明確，被告上開犯行
    洵堪認定，應依法論科。
二、核被告所為，係犯刑法第310條第2項之散布文字誹謗罪。被
    告在臉書「爆料公社二社」及其YOUTUBE頻道所發表之言論
    ，係在密切接近之時、地實施，且各行為之獨立性極為薄弱
    ，主觀上亦係出於單一之犯意，依一般社會健全觀念，應分
    別視為數個舉動之接續施行，合為包括之一行為予以評價為
    當，應論以接續犯之一罪。
三、爰以行為人之責任為基礎，審酌被告僅因與告訴人頂記建設
    有買賣房屋糾紛，即以網路傳播方式具體指摘、傳述不實文
    字以貶損告訴人之商譽及社會評價，而網際網路乃具有無遠
    弗屆的特性，網路用戶可在世界各處透過上網連結而觀覽得
    知該等內容，與一般常見僅僅對特定範圍之人以口耳相傳方
    式對他人進行誹謗或是單純在特定區域或單一地點張貼、發
    放紙張文字、圖片造成之效應自有明顯之差異，其所為誠屬
    不該；兼衡被告於本院審理中自承之經濟狀況與智識程度、
    犯罪動機、矢口否認犯行之犯後態度、素行（詳見臺灣高等
    法院被告前案記錄表）等一切情狀，量處如主文所示之刑，
    並諭知易科罰金之折算標準。
據上論斷，應依刑事訴訟法第299條第1項前段，判決如主文。
本案經檢察官簡弓皓提起公訴，檢察官范文欽到庭執行職務。
中　　華　　民　　國　　111 　年　　11　　月　　23　　日
                  刑事第五庭    法　官  丁亦慧
以上正本證明與原本無異。
如不服本判決應於收受判決後20日內向本院提出上訴書狀，並應
敘述具體理由。其未敘述上訴理由者，應於上訴期間屆滿後20日
內向本院補提理由書(均須按他造當事人之人數附繕本)「切勿逕
送上級法院」。
因疫情而遲誤不變期間，得向法院聲請回復原狀。
中　　華　　民　　國　　111 　年　　11　　月　　23　　日
                                書記官  盧重逸
　　　　　　　　　　　　　　　　
附錄論罪科刑法條：
中華民國刑法第310 條
意圖散布於眾，而指摘或傳述足以毀損他人名譽之事者，為誹謗
罪，處一年以下有期徒刑、拘役或一萬五千元以下罰金。
散布文字、圖畫犯前項之罪者，處二年以下有期徒刑、拘役或三
萬元以下罰金。
對於所誹謗之事，能證明其為真實者，不罰。但涉於私德而與公
共利益無關者，不在此限。